【裁判字號】    90,簡上,172
【裁判日期】    920821
【裁判案由】    給付票款
【裁判全文】
臺灣臺南地方法院民事判決    九十年度簡上字第一七二號
    上  訴  人  乙○○
    訴訟代理人  錢師風律師
    被上訴人    甲○○
右當事人間請求給付票款事件，上訴人對於中華民國九十年五月三十一日本院新營簡
易庭八十九年度營簡字第四００號第一審判決提起上訴，本院（言詞辯論終結日期：
民國九十二年八月七日）判決如左：
    主      文
原判決關於駁回上訴人後開第二項之訴部分，及除確定部分外訴訟費用之裁判均廢棄
。
被上訴人應再給付上訴人新台幣壹佰肆拾肆萬壹仟壹佰壹拾柒元，及自民國八十七年
七月一日起至清償日止，按年利六釐計算之利息。
其餘上訴駁回。
第一審（除確定部分外）及第二審訴訟費用由被上訴人負擔三分之一，餘由上訴人負
擔。
本判決命被上訴人給付部分得假執行。
    事      實
甲、上訴人方面：
  一、聲明：
    （一）原判決關於駁回上訴人其餘之訴部份廢棄。
    （二）右廢棄部份被上訴人應再給付上訴人新台幣（下同）四百二十九萬九千零
          九十八元，及自民國八十七年七月一日起至清償日止，按年利六釐計算之
          利息。
    （三）請依職權宣告假執行。
  二、陳述：除與原判決記載相同者，茲引用之外，補稱：
    （一）系爭票據係被上訴人因分擔鎮暉營造工程股份有限公司（下稱鎮暉公司）
          虧損而簽發交付予鎮暉公司，鎮暉公司為清償對上訴人之債務，而轉讓予
          上訴人，基於票據無因性，被上訴人對鎮暉公司縱有抗辯事由，亦不得對
          抗上訴人。
    （二）兩造原均為鎮暉公司股東，八十七年六月十一日最後一次股東會議，乃就
          虧損確定為二千五百七十九萬九千二百三十九元，被上訴人須負擔八百餘
          萬元，因而簽發系爭本票予鎮暉公司作為抵償，此參酌該會議紀錄可証。
    （三）原判決認有三筆帳因無任何紀錄，不應列為虧損，惟查八十二年八月三日
          投資興總公司二百萬元，於八十七年六月十一日股東會議，業經議決以一
          百二十三萬三千二百八十二元，並轉讓上訴人以抵付股東往來（參考股東
          會議記錄案由七提議(1)部份），另長期投資金義和公司三百萬元，最後列
          為呆帳成無法變現之資產，此參考前揭會議記錄案由八部份可証，又八十
          二年六月二十一日帳冊記載轉八千七百六十二萬八千六百元，確已記載於
          該台企活存帳冊內，並以之為繼續記帳之始。此參酌截至八十三年七月五
          日鎮暉公司因向上訴人借款一千七百萬元，而簽發本票乙張以為證明（由
          兩造當事人及黎萬圭背書），該筆借款亦未見任何帳冊上載列，足証鎮暉
          公司因需款雖有支出傳票，惟卻未見付款，或有轉帳卻未見該款存入，均
          因上訴人「借支」或「充債」關係，而直接由上訴人處理。兩造既經會帳
          ，被上訴人並因而簽發系爭本票，豈可片面否認？
    （四）鎮暉公司八十二年六月二十一日帳冊記載存入七百六十二萬八千六百元固
          未實際轉至台企，然卻為帳冊所明載，並以此為始，就該頁帳冊即有支出
          不動產買賣一百五十萬元及一百四十萬三千九百二十元，投資興總二百萬
          元支出押標金二百一十萬零四十元，計支出額高達七百萬元（參原審被上
          訴人所提該帳冊影本），如未有該筆七百六十二萬八千六百元之收入，何
          能為如此之支出，又因繼續支出，鎮暉公司已無資金，各股東乃於八十三
          年七月五日背書，簽發鎮暉公司名義一千七百萬元本票乙張予上訴人，以
          為上訴人代為支出之憑證，並為鎮暉公司之負債，因而該七百六十二萬八
          千六百元資金，實無憑空消失之理。
    （五）原審曾函查姜言馨會計師關於其呈送台中地檢署之鑑定報告意見時，姜會
          計師函覆曾言「．．實因游玉佩會計不識會計實務，所誤計或漏計（多或
          少）造成．．」，又因有關帳冊或資料均由該案被告黎萬圭所保管，經其
          選擇性提存資料予姜會計師，因而其鑑定報告無法與事實相符。又鎮暉公
          司對上訴人負有一千七百萬元債務，不僅簽有本票乙張交付上訴人，並有
          被上訴人甲○○及另一大股東黎萬圭背書可資為証，並為當事人所不爭執
          ，姜會計師未知鎮暉公司該筆債務，竟能對鎮暉公司之會計帳作成有結論
          之報告，誠實一大怪事，足証其鑑定報告不實在。
    （六）原審認金義和公司投資三百萬元，無付款資料，經查，上訴人於八十二年
          十月二十六日曾於中國信託商業銀行匯款三百萬元予金義和公司，有匯款
          單乙份可証，此與被上訴人提出之八十二年十月二十七日轉帳傳票相符，
          原審認有轉帳傳票，但無支出證據，顯與事實不符。又投資興總公司二百
          萬元在被上訴人提出之帳冊影本已有記載，況該二投資案，在八十七年六
          月十一日最後一次股東會議均有記載，及姜會計師所認同之八十六年十月
          三十一日及八十六年十一月三十一日之資產負債表「其他長期投資」五百
          萬元亦有記載，八十四年十二月三十一日公司帳冊更有三十萬元投資興總
          紅利收入之記載，足証原審認該二筆投資子虛烏有與事實不符。
  三、證據：援用第一審所提證據外，補提八十七年四月三十股東會議紀錄影本一份
            、股東會出席簽到卡影本二份、召開股東會議通知書影本四份、本票影
            本一張、被上訴人於原審提出之帳冊影本一頁、匯款單影本一張、八十
            六年十月三十一日資產負債表影本一份、八十六年十一月三十一日資產
            負債表影本一份、旭耀會計事務所函送之鎮暉公司八十二年度至八十七
            年度財務報表一冊為證。
乙、被上訴人方面：
  一、聲明：求為判決駁回上訴。
  二、陳述：除與原判決記載相同者，茲引用之外，補稱：
      （一）本案關於系爭本票之爭議，因有上訴人親筆書寫之承諾書，故已於第一
            審時裁定此為共同投資事業（鎮暉營造）財務之爭，而非被上訴人與上
            訴人相互借貸行為，故此八百餘萬元本票應無法律效力，上訴人不能以
            此向被上訴人索債。
      （二）八十七年六月十一日被上訴人並未被通知開股東會議，而是應公司另一
            股東黎萬圭之請，南下高雄與上訴人協調開發票請領工程款（黎萬圭向
            公司借牌、私人承攬工程）之事，當天談判破裂未達成協議，事後於同
            年六月三十日又受黎萬圭之請託，出面與上訴人點交公司之辦公設備及
            生產器具，而於當天上訴人強行要求被上訴人簽認八百餘萬元之系爭本
            票，但被上訴人以帳目未清拒絕簽認，最後由上訴人自行書寫一紙承諾
            書，其上寫有「如有錯誤按新數額更改」等文字，此書交予被上訴人以
            為憑證，被上訴人始同意簽認，由此可証簽認本票乃一時權宜之計，其
            所載金額亦非絕對數據；而上述與上訴人訴訟代理人所謂「被上訴人因
            分擔鎮暉公司虧損而簽發交付予鎮暉公司，鎮暉公司為清償對上訴人之
            債務，而轉讓與上訴人」情節不符，故此乃該訴訟代理人欲將本票合法
            ，據以向被上訴人索債之說辭，不足採信，且有股東往來帳冊為証，被
            上訴人為鎮暉公司債權人而非債務人，無須開本票予鎮暉公司，故其說
            辭不攻自破。
      （三）上訴人負責管理公司資金帳務期間，銀行存款與帳冊不符，本應主動向
            公司其他股東詳細說明，而上訴人卻自始至終拒絕說明，直到上訴時始
            提出，其態度可議，且純屬其個人誠信與人格操守之澄清，應與本案之
            結果無關。
      （四）鎮暉公司應於八十五年六月正式結束，且依破產公司財務處理原則，應
            就現有資金、不動產處分予公司債權人（此部份已執行，但現今部份因
            黎萬圭超領二百四十餘萬元，應由上訴人自行追回），至於公司之虧損
            應以查帳報告書第二十頁之資產負債表為本，扣除上訴人已從公司領取
            七百餘萬元利息及自八十四年底追算至八十六年六月三十日之利息一千
            餘萬元，扣除後即為公司自開辦至結束時之淨虧損，為一千一百餘萬元
            ，被上訴人願按持股比例承擔，金額約四百萬元，此數與第一審判決結
            果相近，故願接受一審判決，但對上訴人上訴部份拒絕接受。
  三、證據：援用第一審所提證據。
丙、本院依職權訊問證人黎萬圭、陳俐妏、郭騰鴻、游玉佩。
    理      由
一、本件上訴人起訴主張：兩造均為鎮暉公司股東，該公司於八十七年六月十一日召
    開股東會，決議公司資產負債不足額部分（即二千五百七十九萬九千二百三十九
    元）按各股東減資前持股比例分擔，核算被上訴人應給付鎮暉公司之金額為八百
    七十八萬二千七百二十元，另核算股東與公司間資金往來，被上訴人應再給付公
    司一百零二萬三千二百三十二元，嗣於八十七年六月三十日兩造又協議，將鎮暉
    公司牌以一百萬元之價值，按股東持股比率分配（被上訴人部分價值為三十四萬
    零四百二十五元）後，自被上訴人應給付公司之前開八百七十八萬二千七百二十
    元金額中扣除，計為八百四十四萬二千二百九十五元，另被上訴人應付公司之前
    開一百零二萬三千二百三十二元則減為六萬二千四百八十二元，被上訴人並因而
    簽發發票日均為八十七年六月三十日、未載到期日，面額分別為八百四十四萬二
    千二百九十五元及六萬二千四百八十二元、均免除作成拒絕證書之本票二紙（下
    稱系爭本票）交予代表鎮暉公司之上訴人收執。嗣鎮暉公司為清償公司對上訴人
    所負之債務，乃將系爭本票轉讓予上訴人。惟經上訴人向被上訴人提示付款，均
    未獲兌現，爰依票據法律關係請求被上訴人給付上訴人八百五十萬四千七百七十
    七元，及自八十七年七月一日起至清償日止，按年利六釐計算之利息等情（其中
    四百二十萬五千六百七十九元，及自八十七年七月一日起至清償日止，按年利六
    釐計算之利息部分，經原審判命被上訴人給付，未據被上訴人聲明不服，已告確
    定）。
二、被上訴人則以：八十七年六月十一日會議因兩造與其餘股東談判破裂而未達成結
    論，嗣於八十七年六月三十日上訴人強行要求被上訴人簽發系爭本票，惟被上訴
    人以帳目未清拒絕，嗣因上訴人自行書寫一紙承諾書，其上寫有「如有錯誤按新
    數額更改」等文字交予被上訴人以為憑證，被上訴人始同意簽發，是簽發系爭本
    票乃一時權宜之計，其所載金額並非絕對之數據，上訴人應先將應收帳款及盈虧
    紀錄釐清。然依姜言馨會計師之鑑定報告書，鎮暉公司八十二年五月二十一日轉
    存台灣企業銀行款項二百萬元，並未存入，八十二年八月三十一日投資興總金額
    二百萬元，及八十二年十月二十七日長期投資金義和之金額三百萬元均下落不明
    。上開金額若列入虧損，則會影響總虧損金額之計算。又公司之虧損應以查帳報
    告書第二十頁之資產負債表為本，扣除上訴人已從公司領取七百餘萬元利息及自
    八十四年底追算至八十六年六月三十日之利息一千餘萬元，扣除後即為公司自開
    辦至結束時之淨虧損，為一千一百餘萬元，被上訴人願按持股比例承擔，金額約
    四百萬元，此數額亦與第一審判決結果相近，超過部分，被上訴人不應給付等語
    資為抗辯。
三、經查，上訴人主張其與被上訴人均為鎮暉公司股東，該公司因虧損擬停業，遂於
    八十七年六月十一日召開股東會，而依該次會議紀錄案由（九）所載內容，公司
    虧損核算為二千五百七十九萬九千二百三十九元，依被上訴人於減資前持股比例
    分擔（0000000/00000000）計算結果，被上訴人應分擔八百七十八萬二千七百二
    十元，又依會議紀錄案由（十）核算股東與公司間資金往來情形，被上訴人應再
    給付公司一百零二萬三千二百三十二元；嗣於八十七年六月三十日，兩造與鎮暉
    公司另行協議，將公司牌以一百萬元估價後按股東持股比率分配，被上訴人部分
    價值三十四萬零四百二十五元，與被上訴人應分擔公司虧損之八百七十八萬二千
    七百二十元中扣抵後，計為八百四十四萬二千二百九十五元，另被上訴人應再給
    付公司關於股東與公司間資金往來之一零二萬三千二百三十二元，則減為六萬二
    千四百八十二元，被上訴人並因而簽發金額分別為八百四十四萬二千二百九十五
    元及六萬二千四百八十二元之系爭本票二紙之事實，業據上訴人提出前開股東會
    議紀錄影本一份及被上訴人不爭執真正之前開本票二紙為證，堪信為真實，惟被
    上訴人既否認前開會議曾達成協議，並提出上訴人所書立之承諾書一紙，辯稱前
    開會議紀錄案由（九）、（十）兩案之金額尚未確定云云，則本件自應審酌兩造
    是否為系爭本票直接前後手，而得由被上訴人為原因關係之抗辯﹖及被上訴人依
    其持股比例所應分擔之公司虧損，暨依股東與公司間資金往來核算結果所應再給
    付上訴人之金額究為若干﹖爰分述如下：
  （一）按依票據法第十三條之規定，票據債務人祇不得以自己與發票人或執票人之
        前手間所存抗辯之事由，對抗執票人，若以其自己與執票人間所存抗辯之事
        由資為對抗，則非法所不許，最高法院四十六年台上字第一八三五號判例可
        資參照。查，被上訴人辯稱八十七年六月十一日股東會議，因尚未釐清應收
        帳款及盈虧紀錄，而未同意當日之決議，嗣因上訴人於八十七年六月三十日
        書立承諾書，允諾關於前開會議紀錄（九）、（十）兩案嗣後若發覺計算有
        失誤，無論增減，仍應按新的正確數額為準，始簽發系爭本票予上訴人等語
        ，有上訴人不爭執真正之承諾書影本一紙附卷可稽，觀諸前開承諾書係上訴
        人以其個人名義所出具，被上訴人又係因上訴人書立前開承諾書，始於同日
        簽發系爭本票直接交予上訴人執有，並參以系爭本票又未指定以鎮暉公司為
        受款人，足證系爭本票乃係本於兩造均為鎮暉公司之股東，因公司資產負債
        不足，各股東依其持股結算其分擔比例，而彼此應找補所為，則兩造為系爭
        本票之直接前後手，應堪認定，且被上訴人於簽發系爭本票時就其金額之確
        定，兩造乃合意並由上訴人書立承諾書以嗣後計算所得為增減，是依兩造間
        前開承諾書之約定，被上訴人自得以嗣後發現前開股東會議結算金額有誤為
        由，對上訴人為原因關係之抗辯，上訴人主張兩造非系爭本票直接前後手，
        被上訴人不得於本件請求給付票款事件為原因關係之抗辯云云，自不可採。
  （二）本件被上訴人既得以原因關係為抗辯，則自應再審酌被上訴人依其出資比例
        ，就鎮暉公司資產負債不足額部分及股東與公司間資金往來核算結果，所應
        再給付被上訴人之金額究為若干﹖
    １、查，上訴人主張兩造與其他股東應分擔之公司虧損及股東往來金額，業經被
        上訴人參與八十七年六月十一日股東會議並表決通過，自應以前開股東會議
        紀錄所計算之金額為準云云，固據參與該次會議之證人郭騰鴻到庭證稱當日
        有依持股比例開會並經表決等語（參本院九十二年一月十七日準備程序筆錄
        ），惟被上訴人與股東黎萬圭就該次會議中關於會議紀錄附件所示之相關數
        據有異議，而未應上訴人之要求簽發本票一節，亦據證人郭騰鴻證稱：「記
        憶中，股東對虧損部分的數字好像各有意見，會議討論很久．．我是在會議
        結束後才離開的，但不清楚是否有決議出來，那天討論到很晚」等語（參同
        前筆錄），核與證人黎萬圭證稱：「該會議記錄與實際情形有異，附件二、
        三、四、五內所載的數字當日有討論．．當日有討論公司要結束，各股東如
        何負擔結算後的虧損，上訴人有提出公司虧欠他的金額，他要我們簽本票負
        責，但因上訴人計算的金額與我跟被上訴人自行計算的金額不同，所以當日
        並沒有達成決議，也沒有依上訴人的要求簽本票」等語（參同前筆錄），及
        會計游玉佩證述：「開完後我是與被上訴人及證人黎萬圭一同回台中，當時
        開完會的氣氛不是很愉快，有人擋著不讓我們離去．．因為上訴人硬要證人
        黎萬圭、被上訴人甲○○開本票，但他們兩人不願意，後來就離開了」等語
        之情節相符（參本院九十二年三月五日準備程序筆錄）。足證，上訴人所主
        張：兩造及其他股東應分擔之公司虧損金額，係以八十七年六月十一日股東
        會議表決通過云云，顯與事實不符，並不可採。雖上訴人之配偶陳俐妏（亦
        為鎮暉公司股東）證稱：被上訴人於會議當天僅就股東往來部分有意見，致
        該部分無結論，而暫以會計游玉佩當日計算的為準，將來如發現股東往來的
        部分有誤，再重新計算等語（參本院九十二年一月十七日準備程序筆錄），
        然參諸上訴人於八十七年六月三十日所出具之前開承諾書，已載明係針對會
        議紀錄第（九）、（十）兩案，即包括股東與公司間之資金往來金額，及公
        司資產負債不足額分擔之計算，均同意將來得以正確之數額為準等情以觀，
        堪認被上訴人於八十七年六月十一日就公司資產、負債部分及股東與公司間
        資金往來部分，均未於該次會議中達成共識，上訴人始復出具前開承諾書，
        同意被上訴人就公司虧損部分及股東與公司間資金往來部分均得於日後發現
        有誤時再行會算，是上訴人徒以前開會議紀錄主張被上訴人不得再為爭執云
        云，殊無可採。
    ２、上訴人另以被上訴人在他案（台灣台中地方法院八十八年度訴字第五三八號
        損害賠償事件）中證述：八十七年六月十一日會議決議股東應付公司款項連
        同利息，被上訴人及黎萬圭各八百多萬元、五百多萬元等語為由，主張被上
        訴人同意前開會議紀錄之數額云云，雖據其提出前揭言詞辯論筆錄影本一份
        為證，然被上訴人於前開事件之證詞，僅係就前開會議紀錄有為此項記載為
        單純之事實上陳述，至於前開會議紀錄之數據是否有帳冊、傳票得以佐證，
        及被上訴人是否有所爭執等情，實無從依被上訴人前開證詞所得證明，況兩
        造間復有前開承諾書之約定，自不得僅以被上訴人之前開證詞遽以認定其就
        前開會議紀錄之數額不得再為爭執。
    ３、上訴人雖又以：伊曾於八十二年六月二十一日轉帳至鎮暉公司台灣企銀之帳
        戶七百六十二萬八千六百元應為伊對公司之出資，八十二年八月三十一日並
        為公司投資興總建設公司支出二百萬元，八十二年十月二十七日為公司長期
        投資金義和公司支出三百萬元，是該部分支出應為公司應付伊之款項，故列
        為公司負債之股往－盧項下云云，查，關於鎮暉公司資產負債情形，業經台
        灣台中地方法院檢察署檢察官於訴外人黎萬圭刑事案件偵查中（八十八年度
        偵字第０一０八六一號），由台灣省會計師公會推薦姜言馨會計師擔任查帳
        鑑定人，經該會計師鑑定結果，確有如被上訴人抗辯帳目列載不實之情形：
        (1)、八十二年六月二十一日帳冊記載轉到台灣台企中小企銀北斗分行鎮暉公
        司帳七百六十二萬八千六百元，惟銀行存款簿未查到該筆金額，(2)、帳冊記
        載八十二年八月三十一日投資興總建設公司，由鎮暉台企北斗分行＃６００
        帳戶轉出二百萬元，未有任何投資協議書，亦無匯款紀錄或匯款證明，(3)、
        帳冊記載八十二年十月二十七日投資金義和股份有限公司，由鎮暉台企北斗
        分行轉出三百萬元，未有任何投資協議書，帳戶亦無匯款記錄或匯款證明等
        情，亦有鑑定報告書在卷可考（參報告書第三十九頁、四十頁），而上訴人
        於本院審理期間除僅提出其匯款三百萬元予金義和股份有限公司之匯款回條
        （本院卷第四十六頁）可資佐證外，其餘部分迄本院言詞辯論終結期日仍無
        法提出任何存款或投資匯款資料以供審酌，則被上訴人以前開帳目關於(1)、
        (2)部分列載不實為辯，自屬有據。至上訴人所主張長期投資金義和股份有限
        公司而支出三百萬元，既已提出匯款證明附卷可稽，應認該部分之主張為真
        實可採。
    ４、復查，鎮暉公司帳冊關於股東往來（即股東借予公司及公司償還股東）之資
        料，及八十七年六月十一日會議紀錄附件二利息計算表上各股東借款予公司
        之累計本金，大多無傳票或匯款資料為憑一節，業據會計游玉佩到庭證稱：
        「從八十五年四月任職．．鎮暉公司的日常會計都是我處理的．．我只看過
        上訴人匯過一筆三十或五十萬元（已記不清楚）給甲○○．．（八十七年六
        月十一日股東會議紀錄）附件二是我寫的，可能是八十六年十月份製作的，
        因為我只知道八十五年四月上訴人有匯一筆款，其他都沒有匯款資料，可是
        上訴人要我每月算利息給他看，所以我是看前面會計所累計的金額來計算，
        累計本金部分在我接手時應該有一千多萬元的記載，從我接手後，我只知道
        一筆三十萬元或五十萬元部分，其他都是上訴人他們自己告訴我的金額要我
        累計上去，完全沒有佐證的資料，而且累計本金是以已經計算的利息滾入本
        金的總額，我接手後的本金是多少我並不清楚，一筆五十萬元票據的部分是
        之前上訴人的太太跟我說還有這一筆票款還沒有還，也要計算利息，因為沒
        有任何資料佐證，所以我沒有貼傳票」等語屬實（參本院九十二年三月五日
        準備程序筆錄），參以鎮暉公司自八十二年六月成立六年中，所任用之會計
        人員五度易人，素質良莠不齊，缺乏會計人員移交清冊，記帳方法也前後不
        一致，該公司於八十二年設立時亦僅使用一本分類帳，且活頁式未設序時帳
        簿，容易發生弊端，而違背商業會計法第二十條規定，按因未設序時簿（日
        記簿）由傳票直接入分類帳，又未有日計表可查，容易使實際經管財務人員
        便於挪用公司款項，造成帳面與銀行存款摺不符，且會計游玉佩僅重視實際
        數目（如銀行存款摺實存數）及三位大股東（即兩造及訴外人黎萬圭）口頭
        交待之會計科目和金額，為了省事，既未編傳票，也未經三位股東及財務稽
        核簽章，逕在上訴人催促下編成資產負債表”股東往來貸方，未記借方利息
        費用”，致資產負債表不平衡一節，有前開鑑定報告書查核經過情形可考（
        參鑑定報告書第八頁、第九頁），堪認鎮暉公司自設立時起之帳冊記載內容
        未必有匯款或借款之資料可資核對，是上訴人以鎮暉公司於八十二年六月二
        十一日帳冊既已明載存入七百六十二萬八千六百元，及八十二年八月三十一
        日帳冊記載投資興總二百萬元，並以此為始，陸續記載支出之項目，縱前開
        存款未實際轉至台企，亦無憑空消失之理為由，主張其對該公司確有如帳冊
        所載之出資及支出云云，實無可採。
    ５、再查，上訴人雖又以：鎮暉公司為了向上訴人借款，而於八十三年七月五日
        簽發，經兩造及訴外人黎萬圭背書，票面金額一千七百萬元，到期日為八十
        三年十二月三十一日之本票予上訴人作為借款憑證，前開鑑定報告書未將該
        本票列入核算為由，主張該鑑定報告書不可採云云，然經本院函詢姜言馨會
        計師事務所結果：因鎮暉公司自八十二年至八十三年之手工帳冊係上訴人之
        配偶陳淑娟（現改名為陳俐妏）所記載，僅有三本活頁式總分類，未提出日
        記帳，而記帳正式之程序，應先依據原始憑證編傳票記「日記帳」，再過入
        分類帳，姜會計師為便於查帳慎重計，乃將傳票全部輸入電腦分別印列出日
        記簿、總分類帳連手工帳，並作查核工作底稿，在傳票及帳冊上也未發現一
        千七百萬元存（匯）入或提出之銀行存款往來戶及現金科目皆無此巨款項，
        上訴人於前開刑事偵查中亦未提及該本票等情，有姜言馨會計師事務所九十
        一年四月十二日中馨字第０一九號函文一紙在卷可考（本院卷第八十一頁）
        ，足證上訴人所主張前揭一千七百萬元之本票借款是否存在，已有可疑；又
        參諸上訴人於八十七年六月三十日承諾書第二項記載：「甲○○若於八十七
        年六月三十日完成開具本票，乙○○同意免除前開具與背書之責任，前開本
        票金額新台幣壹仟柒佰萬元正」等語以觀，亦堪認前開一千七百萬元本票乃
        係兩造與訴外人黎萬圭於八十三年七月五日就上訴人借款予鎮暉公司間之款
        項所為概略之結算，並非上訴人於鎮暉公司帳冊所載股東出資記錄外，復有
        另筆借款一千七百萬元予鎮暉公司之事實，否則上訴人豈會同意被上訴人依
        八十七年六月十一日會議紀錄及八十七年六月三十日之協議簽發系爭本票後
        ，即同意免除被上訴人依該本票所負之一千七百萬元鉅額之背書責任﹖是上
        訴人以前開一千七百萬元本票重複列計其借款，並以之未列入鑑定為由，主
        張姜言馨會計師之鑑定報告書不可採云云，尚無可採。
    ６、末查，上訴人另提吳麗玉會計師所製作鎮暉公司八十二年度至八十七年度財
        務報表，主張公司資產負債應以該報表為準云云，然核諸上訴人所提前開報
        表，僅係數據之整理與統計，所載項目究係以鎮暉公司前開無日記帳可供核
        對之手工帳冊為據，抑或有其他匯款、借款資料為依據，尚無從得知，上訴
        人復未提出匯款或借款資料以資證明，則其徒以前開報表匯整之數據為憑，
        實無足採。
    ７、至被上訴人另辯稱：其係受上訴人脅迫始簽發系爭本票云云，既為上訴人所
        否認，被上訴人復無法就其受脅迫一節舉證以實其說，且自承其迄至本院言
        詞辯論終結期日止均未曾向上訴人為撤銷之意思表示等語（參本院九十二年
        八月七日言詞辯論筆錄），則其空言受脅迫簽發系爭本票云云，自不足採。
        又被上訴人以鎮暉公司於八十四年底已結束營業為由，辯稱八十四年以後不
        應再計算公司應給付股東借款之利息云云，然觀諸鎮暉公司八十七年六月十
        一日股東會議紀錄案由（三）已決議將股東計息基礎標準採同一方式重新計
        算調整至八十七年六月十一日，參以兩造於前開承諾書亦僅就前開會議紀錄
        案由（九）（十）部分約定得以將來發現之正確數額重新計算，並未包括案
        由（三）利息計算方式之決議，自堪認被上訴人當時對前開會議紀錄案由（
        三）計息迄日之計算方式並不爭執，被上訴人既已於前開會議中同意利息計
        算至八十七年六月十一日，則其嗣後再行爭執計息迄日，應無可採。至於被
        上訴人於原審所提鎮暉公司損益及可處分資產一覽表（參原審卷第一一八頁
        ），辯稱公司損益為一千零九十八萬三千四百六十七元云云，既無積極證據
        足資佐證，自不得遽採為計算之依據。
    ８、綜參以上各節以觀，上訴人所主張伊為鎮暉公司出資及支出而應列為公司應
        付股東往來之負債項下，其中八十二年十月二十七日為公司長期投資金義和
        股份有限公司三百萬元，業據其提出匯款單可稽，而可認為真正，被上訴人
        抗辯應予剔除，並非可採。至依前開鑑定報告書中所列關於八十二年六月二
        十一日帳冊記載轉存資金七百六十二萬八千六百元，及八十二年八月三十一
        日記載投資興總建設公司二百萬元部分，既有前述記載不實之情形，上訴人
        又無法另行舉證以實其說，是上訴人主張前開兩部分金額於八十七年六月十
        一日股東會議，業經兩造及其他股東確認存在，應非事實，不足採信，是被
        上訴人抗辯：該兩部分應予剔除扣減，自屬有據。又查，上訴人主張該上開
        兩部分即八十二年六月二十一日轉帳出資七百六十二萬八千六百元及八十二
        年八月三十一日投資興總建設公司支出二百萬元（見原審卷第五十六頁之帳
        冊記載），係鎮暉公司應付其之股東往來，而列為公司負債項（見上訴人九
        十年五月八日民事準備書狀所陳報八十七年六月十一日股東會議紀錄附表四
        之計算表，附於原審卷第九十二頁），既非可取，自應於計算鎮暉公司之虧
        損項目中扣除，則前開查無股東實際出資之七百六十二萬八千六百元部分及
        投資興總建設公司支出二百萬元部分自上訴人所列前揭計算表負債項中扣除
        ，其扣除後公司負債應為二千零三十七萬零九百八十九元（00000000－
        0000000－0000000＝00000000）。再查，依兩造八十七年六月十一日之公司
        股東會議紀錄（七）案由提議：(1)其他投資二百萬元（即指投資興總）以市
        價一百二十三萬三千二百八十二元轉讓乙○○（即上訴人）抵付股東往來，
        故上訴人所列之上開公司虧損二千五百七十九萬九千二百三十九元之計算表
        ，其公司資產項下有投資興總建設公司一百二十三萬三千二百八十二元之記
        載，然上訴人所主張為公司投資興總二百萬元，既認不實，已如前述，前揭
        會議抵價一百二十三萬三千二百八十二元之抵付股東往來之決議，當然亦無
        從成立，即鎮暉公司應無該項投資興總股權一百二十三萬三千二百八十二元
        之資產存在，自應將該數額自原資產項目中扣除，扣除後公司資產應為二百
        九十六萬七千零六十八元（0000000－0000000 ＝0000000）。是以，鎮暉公
        司之虧損金額應為一千七百四十萬三千九百二十一元（00000000負債－0000
        000資產 ＝00000000），應堪認定。再依兩造不爭執之持股比例分擔計算結
        果（被上訴人分擔比例為0000000/00000000），被上訴人應分擔公司虧損金
        額為五百九十二萬四千七百三十九元（00000000×0000000 ÷00000000＝ 0
        000000.8，元以下四捨五入），再扣除兩造於八十七年六月三十日約定鎮暉
        公司牌以一百萬元估價後應分配予被上訴人之金額三十四萬零四百二十五元
        （原審卷第三十頁，附記於八十七年六月十一日股東會議紀錄附件四），及
        八十七年六月十一日股東會議紀錄附件五部分（即股東往來計算所示被上訴
        人應給付鎮暉公司部分）減縮後之金額六萬二千四百八十二元（原審卷第四
        十五頁），總計被上訴人分擔鎮暉公司之虧損後應給付上訴人之總額為五百
        六十四萬六千七百九十六元（0000000－000000＋62482＝0000000）。
四、綜上所述，上訴人固執有被上訴人所簽發之前揭二紙本票，惟上訴人既承諾該本
    票金額應以其後結算所得之正確數額為據，而經核被上訴人所應分擔鎮暉公司之
    虧損後，應給付上訴人之金額為五百六十四萬六千七百九十六元，俱如前述，從
    而，上訴人本於票據法律關係，請求被上訴人給付五百六十四萬六千七百九十六
    元，及自八十七年七月一日起至清償日止，按年利六釐計算之範圍內，為有理由
    ，應予准許，逾此範圍所為請求，為無理由，應予駁回。又上訴人勝訴部分係命
    清償票據上債務之判決，應依職權宣告假執行。原審就上開應准許部分（即五百
    六十四萬六千七百九十六元）於超過四百二十萬五千六百七十九元及自八十七年
    七月一日起至清償日止，按年利六釐計算之利息部分（即一百四十四萬一千一百
    一十七元，計算方式：0000000－0000000 ＝0000000），為上訴人敗訴之判決，
    尚有未洽，上訴意旨求予廢棄改判，為有理由，爰由本院予以廢棄改判如主文第
    二項所示，又該部分所命之給付，係命清償票據上債務之判決，並依職權宣告假
    執行。至於上訴人之請求不應准許部分，原判決為上訴人敗訴之判決，經核於法
    並無不合，上訴意旨求予廢棄改判，為無理由，應予駁回。
五、據上論結，本件上訴為一部有理由，一部無理由，依民事訴訟法第四百三十六條
    之一第三項、第四百五十條、第四百四十九條第一項、第七十九條但書、第四百
    六十三條、第三百八十九條第一項第四款，判決如主文。
中      華      民      國    九十二    年      八      月    二十一    日
                              臺灣臺南地方法院民事第二庭
~B審判長法  官  蔡美美
~B      法  官  李銘洲
~B      法  官  林育幟
右正本證明與原本無異
對本判決如有不服，於符合民事訴訟法第四百三十六條之二、第四百三十六條之三所
定要件時，得上訴最高法院，並選任律師為訴訟代理人。
中      華      民      國    九十二    年      八      月    二十一    日
~B法院書記官  黃淑櫻


司法院資訊處製作；財團法人民間司法改革基金會備份。
